【裁判字號】    97,簡上,212
【裁判日期】    971217
【裁判案由】    調整租金等
【裁判全文】
臺灣板橋地方法院民事判決             97年度簡上字第212號
上訴人兼附帶被上訴人  甲○○
被上訴人兼附帶上訴人  丁○○
共 同 訴 訟 代 理 人  翁志明律師
上列當事人間請求調整租金等事件，上訴人對於中華民國97年6
月24日本院三重簡易庭97年度重簡字第1166號第一審判決提起上
訴，被上訴人提起附帶上訴，經本院於中華民國97年12月3 日言
詞辯論終結，判決如下：
    主          文
上訴駁回。
第二審訴訟費用由上訴人負擔。
附帶上訴駁回。
附帶上訴訴訟費用由附帶上訴人連帶負擔。
    事 實 及 理 由
壹、程序方面：上訴人兼附帶被上訴人乙○○經合法通知，未於
    言詞辯論期日到場，核無民事訴訟法第386 條各款所列情形
    ，該部分爰依被上訴人兼附帶上訴人之聲請，由其一造辯論
    而為判決。
貳、當事人之主張：
一、上訴人兼附帶被上訴人方面：
    聲明：(一)原判決廢棄。(二)駁回被上訴人在第一審之訴。
    其陳述除與原判決記載相同者，茲引用之外，補稱：
(一)按不動產租賃契約未定有存績期間，業某主對於租戶要求增
    租，除依法令規定或訂有特約應受限制外，本不禁止。但應
    增與否及增加若干，自得自得由法院斟酌該地經濟狀況定之
    。」（18年上字第2812號判例參照）。次按「城市地方房屋
    之租金，以不超過土地及建物申報總價額年息10% 為限，而
    租用基地建築房屋之基地租金亦準用之，土地法第97條第1
    項、第105 條分別定有明文，所謂土地之價額，依土地法施
    行法第25絛規定為法定地價；而法定地價，依土地法第148
    條規定，係土地所有權人依該法規定所申報之地價。另按基
    地租金之數額，除以基地申報地價為基礎外，尚須斟酌基地
    之位置，工商業繁榮之程度，承租人利用基地之經濟價值及
    所受利益等項，並與鄰地租金相比較，以為決定，並非必達
    申報總地價年息百分之十最高額（最高法院68年臺上字第30
    71號判例參照）。然據，民國47年7 月4 日修正公佈施行之
    實施都市平均地權條例第42條，則規定以不超過土地申報價
    額年息百分之二為限，前有此例，請明鑒酌參。
(二)惟上訴人等均為老年人或身心障礙之弱者，難以謀生能力。
    依據，社會救助法第16絛第1 項第4 款：: 「租金補助或住
    宅借住。」、身心障礙者權益保障第71絛第1 項第6 款：「
    房屋租金及購屋貸款利息補貼。」及老人福利法第32條第1
    項，均有房屋補貼之明文規定。又系爭土地瀕臨河邊內之偏
    遠地區之小巷內，汽車不能出入，交通極為不便，周圍環境
    難謂清靜，雜亂無章。僅因上訴人等因謀生能力有限，故僅
    能以此為家，簡陋安居既可，實無能力另購新居或增加租金
    之負擔，併此聲明。
(三)揆諸上揭敘明，上訴人等實為社會上之弱者，加上近年景氣
    持續低迷，謀生確實不易，多少人因為生活窘困而自殺! 況
    政府正積極實施「近貧紓困」政策，然上訴人等確實謀生能
    力有限，屬於社會上最弱者。又系爭土地難言繁榮，週遭環
    境，雜亂無章，且依上開法條規定及判例見解，再衡上訴人
    等社會之弱勢地位量之，應有參酌依民國47年7 月4 日修正
    公佈施行之實施都市平均地權條例第42條規定以不超過土地
    申報價額年息百分之二為限之餘地。而再酌系爭土地之租金
    應調升為2%為適當，始合乎上訴人之利益及社會觀感以及政
    府「近貧紓困」之政策。
(四)上訴人甲○○之房屋位於巷弄內，使用土地範圍較小，比較
    本巷52號前判決有落差，況上訴人甲○○失業經濟貧窮，領
    有重度殘障手冊聽力較差，上有89歲老母親要奉養。
(五)上訴人乙○○之房屋位於巷弄內，使用土地範圍較小，比較
    本巷52號前判決有落差，況上訴人乙○○年紀已老邁。
(六)證據：除援用第一審所提證據外，補提財政部臺灣省北區國
    稅局綜合所得稅各類所得資料清單、全國財產稅總歸戶財產
    查詢清單、身心障礙手冊等影本為證據。
二、被上訴人兼附帶上訴人方面：
    聲明：(一)請求駁回上訴。(二)附帶上訴之聲明：原判決不利於
    附帶上訴人之部分廢棄。附帶被上訴人甲○○承租附帶上訴
    人等共有坐落於台北縣三重市○○段95地號土地內如附圖所
    示A 部分（面積23.12 平方公尺）之租金，應自民國97年1
    月1 日起調整為新臺幣（下同）26,634.2元 (內含原審已判
    決15,981元）；附帶被上訴人乙○○承租附帶上訴人等共有
    土地如附圖所示B 部分（面積23.65 平方公尺）之租金，應
    自民國97年1 月1 日起調整為27,244.8元（內含原審已判決
    16,347元）；附帶被上訴人丙○○承租附帶上訴人等共有土
    地如附圖所示C 部分（面積18.93 平方公尺）之租金，應自
    民國97年1 月1 日起調整為21,807.3元（內含原審已判決13
    ,084 元） 。
    其陳述除與原判決記載相同者，茲引用之外，補稱：
(一)按「城市地方房屋之租金，以不超過土地及其建築物申報總
    價年息百分之十。」土地法第97條定有明文，此項規定，於
    基地租用情形，依土地法第105 條規定準用之。本件上訴人
    等實際占用之面積，經測量後，分別為23.12 平方公尺、23
    .65 平方公尺、18.93 平方公尺，則其租金部分，分別為：
  １、上訴人甲○○為26,634.2元【11,520元（每平方公尺公告
      現值）x23.12平方公尺xlO%=26,634.2 元】。
  ２、上訴人乙○○為27, 244.8 【11,520元（每平方公尺公告
      現值）x23.65平方公尺xlO%=27,244.8 元】。
  ３、上訴人丙○○為21,807.3元【ll,520元（每平方公尺公告
      現值）x18.93平方公尺xlO%= 21,807.3 元】。
(二)上訴人等主張民國47年7 月4 日修正公佈施行之實施都市平
    均地權條例第42絛云云，惟經查閱相關法規後，並無此一規
    定，故上訴人等所辯顯屬無據。
(三)復按「……按基地租金之數額，除以基地申報地價為基礎外
    ，，尚須斟酌基地之位置、工商業繁榮之程度，承租人利用
    基地之經濟價值及所受利益等項，並與鄰地租金相比較，以
    為決定，……」最高法院68台上字第3071號判例可資參照，
    上訴人丙○○占用如附圖所示A 部分之土地，面臨龍濱路，
    可以營商，上訴人丙○○並曾將其建物租與他人營業，故其
    租金應較其他二人為高，亦屬當然。
(四)證據：除援用第一審所提證據外，補提照片影本為證據。
參、得心證之理由：
一、本件被上訴人起訴主張坐落台北縣三重市○○段95地號土地
    為被上訴人所共有之土地，被告甲○○、乙○○、丙○○依
    序承租系爭土地如原判決附圖所示Ａ、Ｂ、Ｃ部分土地，面
    積依序分別為23.12 、23.65 、18.93 平方公尺，並分別建
    有門牌號碼台北縣三重市○○○街86巷46號、50號、52號房
    屋，而兩造間之租賃契約為不定期限之租賃，對於租金數額
    迭有爭議，自81年起皆未調整，迄96年止，被告每年給付之
    租金僅各為6,000 元，因土地價值已提昇，依民法第442 條
    前段之規定，聲請法院准予自97年1 月1 日起增加租金，並
    請求以土地申報總價年息百分之十計算，上訴人甲○○應給
    付之租金自97年1 月1 日起調整為每年26,634元，上訴人乙○○應給付之租金自97年1 月1 日起調整為每年27,245 元
    ，上訴人丙○○應給付之租金自97年1 月1 日起調整為每年
    21,807元等語；上訴人對於被上訴人所主張關於系爭土地為
    被上訴人等共有及雙方間就系爭土地上有不定期租賃關係存
    在等事實並不爭執，惟抗辯稱被上訴人所請求調整之租金額
    過高等語。經查，前揭坐落臺北縣三重市○○段95地號土地
    為被上訴人等共有之土地，此有土地登記謄本附於原審卷內
    可參（見原審卷第7 至9 頁），且上訴人甲○○所建之門牌
    號碼臺北縣三重市○○○街86巷46號房屋係使用原判決附圖
    所示Ａ部分土地面積23.12 平方公尺，上訴人乙○○所建之
    門牌號碼臺北縣三重市○○○街86巷50號房屋係使用原判決
    附圖所示Ｂ部分土地面積23.65 平方公尺，上訴人丙○○所
    建之門牌號碼臺北縣三重市○○○街86巷52號房屋係使用原
    判決附圖所示Ｃ部分土地面積18.93 平方公尺，且上開土地
    及房屋所在為淡水河邊，該巷所在狹小，商業活動不頻繁，
    52號三層樓房位於龍濱路與河邊北街交界處，現為一般住家
    使用，50號及46號房屋皆為二層樓磚造建築，位於河邊北街
    巷弄內，現為一般住家使用，86巷僅能供機車及行人通行，
    汽車無法駛入巷內，該巷靠近龍濱路之街道等情，亦經原法
    院至現場履勘屬實，有原審97年3 月12日勘驗筆錄附於原審
    卷內可參（見原審卷第29至30頁），並經原審囑託臺北縣三
    重地政事務所實地測量並製作土地複丈成果圖在卷可參，則
    被上訴人此部分主張自堪信為真實。
二、按「租賃物為不動產者，因其價值之昇降，當事人得聲請法
    院增減其租金。但其租賃定有期限者，不在此限。」，民法
    第442 條定有明文；次按城市地方房屋之租金，以不超過土
    地及建築物申報總價額年息10% 為限，而租用基地建築房屋
    之基地租金亦準用之，土地法第97條第1 項、第105 條分別
    定有明文；所謂土地之價額，依土地法施行法第25條規定為
    法定地價；而法定地價，依土地法第148 條規定，係土地所
    有權人依該法規定所申報之地價。另按「基地租金之數額，
    除以基地申報地價為基礎外，尚須斟酌基地之位置，工商業
    繁榮之程度，承租人利用基地之經濟價值及所受利益等項，
    並與鄰地租金相比較，以為決定，並非必達申報總地價年息
    百分之十最高額。」（最高法院68年台上字第3071號判例參
    照）。經查，兩造間就前揭土地上所存在之租賃契約，租賃
    物為不動產，又屬不定期之租賃契約，且系爭土地之公告現
    值，89年度、93年均為每平方公尺13,500元，96年度則為每
    平方公尺14,400元，其申報地價於89年度、93年度均為10,8
    00元，96年度為11,520元，此有台北縣三重地政事務所97年
    4 月23日北縣重地價字第09700005531 號函附於原審卷內可
    參（見原審卷第36頁），被上訴人主張系爭土地價值已有提
    昇，因而請求增加其租金一節，當屬可採。又查，系爭土地
    坐落位置為淡水河邊，巷弄狹小，僅能通行機車及行人，無
    法行駛汽車，附近區域商業活動不頻繁等情，業經原法院至
    現場履勘屬實，有前揭勘驗筆錄及照片附於原審卷內可稽，
    被上訴人雖主張本件應調昇之租金以土地申報總價年息百分
    之10計算，惟審酌前述系爭土地附近區域週邊情況及經濟活
    動程度，判斷承租人利用系爭土地可得之利益，認為系爭租
    賃土地之自97年1 月1 日起之每年租金，應調整為以系爭土
    地之申報總價額年息百分之6 為適當，原告於此範圍內之主
    張尚屬可採，其逾此範圍之主張，即非可取。至於上訴人抗
    辯稱依照實施平均地權條例第42條規定，實施本條例之地方
    其建築基地租金，以不超過該宗土地申報價額年息百分之二
    為限一節，然查該條文係民國47年07月02日修正公佈之條文
    ，惟已經修正刪除而不再適用，上訴人執此為上訴理由，自
    非可採；另上訴人抗辯其等均為老年或身心障礙之人，經濟
    狀況較差一節，因關於租金數額之調整應考量者乃租賃物本
    身之價值，及利用該租賃物所可獲得之利益，並不包含承租
    人之資力在內，故上訴人此部分抗辯亦非可採，然上訴人倘
    若有收入不佳而使其財務狀況困窘之情形存在，應另尋社會
    福利單位支援，蓋承租人之財務狀況並無理由使出租人共同
    分擔而作為降低出租人就出租之租賃物租金之理由，上訴人
    上開抗辯自均非可採。從而，根據核算結果，上訴人甲○○
    部分應給付之租金數額自97年1 月1 日起調整為每年15,981
    元（計算式：11,520×23.12 ×6%＝15,981元），上訴人乙○○應給付之租金數額自97年1 月1 日起調整為每年16,347
    元（計算式：11,520×23.65 ×6%＝16,347元），上訴人丙○○應給付之租金自97年1 月1 日起調整為每年13,084元（
    計算式：11,520×18.93 ×6%＝13,084元）。
三、附帶上訴部分：
    附帶上訴人提起附帶上訴主張原判決調整之租金額過低，聲
    明請求廢棄原判決不利於附帶上訴人部分，並判決如附帶上
    訴人起訴時所聲明之數額等情；經查，兩造間就系爭租賃土
    地所存在之不定期租賃契約關係，因土地坐落位置並非經濟
    活動繁榮之處，利用土地所可獲得之利益較低，且租金額之
    調整並非應以法律規定之上限即年息百分之十為準，原判決
    斟酌上開情事後，決定以租賃土地申報總地價之年息百分之
    六計算之數額為調整後之租金數額，尚無不當，附帶上訴人
    此部分主張尚難採取。
四、綜上所述，原審判決就系爭土地調整租金額如原判決主文所
    示之金額，於法並無不合，本件上訴人之上訴及附帶上訴人
    之附帶上訴意旨指摘原判決不當，求予廢棄改判，均為無理
    由，君應予駁回。
肆、本件事證已臻明確，兩造其餘主張及攻擊防禦方法與證據，
    經本院斟酌後，與本件判決結果已不生影響，故不一一論列
    ，附此敘明。
伍、結論：本件上訴及附帶上訴均為無理由，爰依民事訴訟法第
    385條第1項前段、第436條之1第3項、第449條第1項、第78
    條、第85條第1項、第2項，判決如主文。
中    華    民    國    97    年    12    月    17    日
            民事第一庭  審判長法  官  李世貴
                              法  官  黃信樺
                              法  官  許瑞東
以上正本證明與原本無異
本判決不得上訴
中    華    民    國    97    年    12    月    17    日
                              書記官  林月蓉


司法院資訊處製作；財團法人民間司法改革基金會備份。
